【裁判字號】    98,上易,1964
【裁判日期】    980924
【裁判案由】    詐欺
【裁判全文】
臺灣高等法院刑事判決                98年度上易字第1964號
上  訴  人  臺灣臺北地方法院檢察署檢察官
被      告  乙○○
上列上訴人即檢察官因被告詐欺案件，不服臺灣臺北地方法院98
年度易字第1171號，中華民國98年7 月16日第一審判決（起訴案
號：臺灣臺北地方法院檢察署98年度偵字第1720號），提起上訴
，本院判決如下：
    主  文
上訴駁回。
    理  由
一、本件公訴意旨略以：被告乙○○明知金融機構存摺帳戶為個
    人信用之表徵，且任何人只要有少許之金錢，均可自行到金
    融機構申請開立存款帳戶，而無特別之窒礙，並可預見將自
    己所有之存摺、金融卡及提款密碼等金融帳戶資料提供他人
    時，有供不法詐騙份子利用，而幫助他人為財產犯罪之虞，
    竟不違背其本意，基於幫助他人詐欺取財之犯意，於民國97
    年7月間某日，將其所有之合作金庫商業銀行民權分行（下
    稱合庫銀行）帳號0000000000000號帳戶存摺、提款卡、密
    碼等物，交付真實姓名年籍不詳之成年人。而該成年人暨所
    屬之詐騙集團成員取得上開存款帳戶之存摺、提款卡及密碼
    後，即共同基於意圖為自己不法所有之犯意聯絡，於97年7
    月6日，由詐欺集團之成員上網佯裝係女網友「金沙」與甲
    ○○聊天，並假借相約見面需要確認是否係警察身分之名義
    ，要求甲○○依其指示至自動櫃員機操作以調查其身分。隨
    後即由另名男成員，撥打電話與甲○○，自稱係台哥，並要
    脅甲○○匯款，否則即要對其及其家人不利等語，致甲○○
    陷於錯誤，依該詐騙集團之指示，先於同日下午14時57分許
    匯款新臺幣（下同）5,000元至同案被告賴志偉（業經臺灣
    臺中地方法院判決有罪確定）之金融帳戶內；次於同日下午
    15 時14分許，匯款23,456元至被告乙○○之上開銀行帳戶
    內；再於同日連續2次匯款共計10萬元至同案被告朱秀玲（
    另行偵結）台新國際商業銀行之金融帳戶內。嗣經甲○○報
    警處理，而查悉上情，因認被告乙○○涉有刑法第339條第1
    項、第30條第1項前段之幫助詐欺罪嫌云云。
二、按犯罪事實應依證據認定之，無證據不得推定其犯罪事實；
    不能證明被告犯罪者，應諭知無罪之判決，刑事訴訟法第
    154條第2項、第301條第1項分別定有明文。刑事訴訟法上所
    謂認定犯罪事實之證據，係指足以認定被告確有犯罪行為之
    積極證據而言，如未能發現相當證據或證據不足以證明，自
    不能以推測或擬制之方法，以為裁判基礎；又認定犯罪事實
    所憑之證據，雖不以直接證據為限，間接證據亦包括在內；
    然而無論直接或間接證據，其為訴訟上之證明，須於通常一
    般之人均不致有所懷疑，而得確信其為真實之程度者，始得
    據為有罪之認定，倘其證明尚未達到此一程度，而有合理之
    懷疑存在時，即不能為被告有罪之認定，而應諭知無罪之判
    決（最高法院29年度上字第3105號、40年度臺上字第86號、
    76年度臺上字第4986號判例意旨參照）。
三、本件公訴意旨認被告涉有前開罪嫌，無非係以被告之供述、
    被害人甲○○之指述、被告乙○○所有之合庫銀行開戶資料
    、交易明細表等資為論據。
四、訊據被告乙○○固坦承於97年7 、8 月間，在板橋火車站，
    將自己所申請之上開合庫銀行帳戶存摺、提款卡及密碼交予
    他人之事實；惟堅決否認有何幫助詐欺取財犯行，並辯稱：
    當時伊剛退伍，急著找工作，就看報紙找工作，報紙上是寫
    要徵兼職，在電話中與伊交談的是一位自稱主任或副理的女
    子，對方說工作是伴遊，但並沒講的很清楚，也沒說薪資多
    少，約說要當面講，並要求伊提出銀行的帳戶，以便他們測
    試伊帳戶是否能匯款，並說待測試完成沒問題之後，有工作
    的時候，再通知伊去工作，而來與伊見面的是一位中年男子
    ，伊就將存摺、提款卡及密碼交給該名中年男子，那中年男
    子拿了伊帳戶資料後，就要伊依報上應徵工作的電話，撥打
    給自稱副理之女子，表示伊已將帳戶資料交給該名中年男子
    ，與伊見面的中年男子還說他們有分很多小組，很多人應徵
    ，過幾天他們公司會排工作給伊做，要伊靜候通知，後來伊
    有打電話給對方要求拿回伊的帳戶，對方說有工作時會將伊
    的帳戶一起拿回來給伊，之後伊就接到警方電話表示伊帳戶
    已遭警示，而伊先前警詢及偵查中會說帳戶遺失，是因想到
    新聞上報導，怕被誤會為幫助他人詐欺，所以才說帳戶不見
    等語。
五、經查：
  (一)被告於97年7 月間某日，將其於合庫銀行所開立之帳號0000
    000000000 號帳戶之存摺、提款卡，在臺北縣板橋火車站，
    交付予真實姓名年籍不詳之成年男子收受，並告知提款卡密
    碼等情，業據被告於原審及本院審理中坦承不諱，並有合作
    金庫商業銀行民權分行97年7 月22日合金民存字第09700030
    37號函暨被告上揭帳戶之新開戶建檔登錄單、交易明細附卷
    可稽（見三重分局警卷）。而被害人甲○○於97年7 月6 日
    某時許，因詐欺集團成員佯裝女網友，假借相約見面前，需
    確認甲○○是否為警察身分，要求甲○○依指示至自動櫃員
    機操作以調查身分，旋即又有另一自稱台哥之男性詐欺集團
    成員去電甲○○，佯稱要脅甲○○匯款，否則將對其及其家
    人不利云云，使甲○○陷於錯誤，除依指示匯款入另案被告
    賴志偉、朱秀玲帳戶。此外，甲○○亦於同日下午3 時14分
    許，匯款2 萬3456元至被告上開帳戶內，旋遭不明人士以提
    款卡提領一空等情，業據被害人甲○○於警詢指述明確（見
    上開警卷），並有被害人甲○○匯款2 萬3456元之彰化銀行
    自動櫃員機交易明細1 紙及被告上揭帳戶之交易明細在卷可
    憑（見上開警卷），此部分事實堪以認定。
  (三)被害人甲○○確係遭不明人士詐騙，而將款項匯入被告帳戶
    ，已如前述。基此，本件所應審究者，應為被告交付其所有
    之合庫銀行帳號0000000000000 號帳戶存摺、提款卡、密碼
    等物予該真實姓名年籍不詳之成年人時，其主觀上是否可預
    見有供不法詐騙份子利用，而幫助他人為財產犯罪之犯意以
    為斷。茲查該不明人士取得被告帳戶提款卡，可能之原因非
    一，或因被告出賣、出租或出借他人使用，或因被告遭竊或
    遺失，甚或被告遭詐騙，而輾轉流入該不明人士之手，非必
    出於幫助該不明人士詐欺被害人之故意。茍被告提供上開帳
    戶存摺、提款卡及密碼予他人時，主觀上並無幫助他人為詐
    欺犯罪之認識，自難僅憑被害人遭詐騙之款項係匯入被告帳
    戶，即認被告確有幫助詐欺取財之犯行，自應再調查其他證
    據，方足為斷。
  (三)被告辯稱係見報上廣告應徵工作，而撥打報紙廣告所載聯絡
    電話詢問工作事宜，與伊電話交談者係一自稱副理之女子，
    另出面向伊拿取帳戶資料者係另一中年男子等情。經查，被
    告所持用之行動電話門號0000-000000號，於97年7月6日下
    午1時12分，確曾接獲行動電話門號0000-000000號之來電，
    而上開0000-000000號之行動電話門號於警方循線監聽追查
    ，並於97年10月21日發動搜索後，確有在詐欺集團成員劉鳳
    嬌處，扣得其所持用之0000-000000號行動電話門號SIM卡；
    復經彰化縣警察局田中分局通知被告前往該局聽取通訊監察
    錄音檔，由被告當場辨認該錄音檔內女子聲音，即為當時電
    話中自稱副理，而向伊佯稱應徵工作需收取合庫銀行帳戶資
    料之人（即劉鳳嬌），並指認嫌疑人照片編號四即為出面向
    伊收取帳戶資料之該名中年男子（即江文宏），此有雙向通
    聯紀錄、被告於97年12月1日於彰化縣警察局田中分局偵查
    隊製作之調查筆錄、彰化縣警察局田中分局嫌疑人指認照片
    、彰化縣警察局田中分局刑事案件報告書、臺灣彰化地方法
    院檢察署檢察官追加起訴書等在卷可按，核與被告於原審及
    本院審理中所辯情節大致相符，堪信被告確曾於尋職過程中
    ，在不知情之情況下，依報上徵職廣告所載電話向詐欺集團
    成員劉鳳嬌應徵工作，因而陷於錯誤交付自己所有之上開合
    庫銀行帳戶資料予詐欺集團成員江文宏無疑。足見被告前開
    所辯，信而有徵，應非臨訟杜撰之虛詞。
  (四)再被告於交付系爭帳戶資料予他人後，雖未曾向銀行掛失或
    向警局報案，更於警詢及偵查中多次辯稱帳戶遺失云云，此
    情另經被告於原審審理中辯稱：伊係因想到新聞上報導，怕
    被誤會為幫助他人詐欺，才說帳戶不見等語。經查，被告夙
    無刑案前科紀錄，此有本院被告前案紀錄表可查，且被告係
    松山協和工商汽車修理科畢業，亦非法律專業人士，業據被
    告供承在卷（原審卷第13頁反面），而衡諸常情，對於一般
    未曾經歷刑案法律程序且已被列為被告身分而受調查、追訴
    及審判之法律門外漢而言，警、偵、審之法律程序，將使該
    等人自覺命運陷於不定之未知中，且或因自身智識及能力之
    欠缺，或因一時慌亂、經濟狀況，亦不知或無能求助法律專
    業人士，導致對於法律程序及可能產生之法律後果，因毫無
    所悉及預知可能，進而恐懼法律將如何影響自身命運，而無
    以真實陳述乙節，亦非無可能；況被告於法律程序中不為真
    實陳述，而另謊為辯稱之原因，亦非僅止於飾詞狡辯為己脫
    罪一情，或有某種私人因素不欲人知，或有因己身未留存相
    關證據而恐實情不為採信，而無法真實陳述，是以本件被告
    乙○○於經歷本案之各項法律程序之際，亦可能已陷於此種
    對法律之未知恐懼中，是其於本院所辯因恐被誤會幫助詐欺
    而謊稱遺失之詞，亦非全無可信。遑論被告並無自證無罪之
    義務，且認定犯罪事實應依證據，故被告否認犯罪事實所持
    之辯解，縱屬不能成立，仍非有積極證據足以證明其犯罪行
    為，不能遽為有罪之認定。（最高法院30年度上字第1831號
    判例意旨參照）從而，自難僅以被告前不吐實，即認被告確
    有幫助詐欺取財之犯意及犯行。
  (五)又詐欺集團成員劉鳳嬌雖以需測試被告之帳戶是否能夠使用
    為由，而要求被告提供提款卡與密碼之情，與一般雇主給付
    薪資方式以直接匯款或給付現金即可之通常情形並非相同；
    惟被告涉世未深，時甫於97年6月1日自軍中退伍，此有其年
    籍資料及憲兵二一一營98年6月15日貞君字第字第098000
    0289 號函可佐。加以目前全球社會整體經濟狀況不佳，及
    被告自身甫自軍中退伍，因急於求得一職，或有思慮未周之
    處，然此仍不足遽認被告業已預見劉鳳嬌、江文宏等詐欺集
    團成員欲持其提款卡用以詐欺他人，而基於幫助詐欺取財未
    必故意而交付，綜上，被告既係因求職遭人詐騙，始提供自
    己所有之帳戶提款卡、密碼等物，所辯並非無稽，則被告是
    否有公訴意旨所指幫助詐欺之犯行，即非無疑。
六、綜上所述，本件被告所有之合庫銀行帳戶存摺、提款卡、密
    碼既係因在應徵工作時遭人詐騙而交付，即無販賣或出借上
    開帳戶供他人使用之動機與目的，而有合理懷疑存在，公訴
    人所舉證據，無法證明被告確有基於幫助詐欺之意而將帳戶
    交予他人，此外，復查無其他積極證據足資認定被告有何幫
    助詐欺之犯行，揆諸前揭說明，自應為被告無罪之諭知。
七、檢察官上訴意旨所稱，均已經論敘批駁如前，本院爰不再一
    一贅述。
八、原審經詳細調查及審理後，認公訴人指訴被告涉有幫助詐欺
    罪嫌云云，因尚無法經證明，爰為無罪之諭知。經核並無違
    誤，檢察官提起上訴，猶執陳詞，指摘原審判決有所違誤，
    為無理由，應予駁回。
據上論斷，應依刑事訴訟法第368條，判決如主文。
本案經檢察官周志榮到庭執行職務。
中    華    民    國    98    年    9     月    24    日
                  刑事第九庭審判長法  官  陳貽男
                                  法  官  何信慶
                                  法  官  周盈文
以上正本證明與原本無異。
不得上訴。
                                  書記官  張郁琳
中    華    民    國    98    年    9     月    24    日


司法院資訊處製作；財團法人民間司法改革基金會備份。
